臺灣苗栗地方法院民事判決　　　　　　　　　92年度簡上字第83號
上　訴　人　丙○○
訴訟代理人　甲○○
被上訴人　　乙○○
上列當事人間請求拆屋還地事件，上訴人對於民國92年10月14日
本院簡易庭91年度苗簡字第527 號第一審判決提起上訴，本院於
民國94年1 月12日辯論終結，判決如下：
    主  文
上訴駁回。
第二審訴訟費用由上訴人負擔。
    事實及理由
一、被上訴人起訴主張：
（一）坐落苗栗縣西湖鄉○○段1092、1099、1099之1 、1099之
      4 、1102地號土地（以下以各該地號簡稱之），原為被上
      訴人與訴外人邱信雄、古金山、李世雄所共有，被上訴人
      就前開土地之應有部分均為六分之一，嗣共有人於民國92
      年5 月27日協議合併分割前開土地，被上訴人取得分割後
      之同段1099之6 、1099之7 地號土地（以下簡稱系爭1099
      之6 、1099之7 地號）。惟上訴人所有之房屋及菜圃無權
      占有系爭1099之6 、1099之7 地號，為此依所有物返還請
      求權之法律關係，請求上訴人將房屋及菜園拆除，將土地
      返還被上訴人。
（二）上訴人無權占有系爭土地之總面積經測量結果共為0.0662
      公頃，以每平方公尺申報地價新台幣（下同）128 元計算
      ，上訴人無法律上之原因，受有每年申報地價年息7 ％計
      算之租金利益共為3351元，致被上訴人受有同額之租金損
      害，為此依不當得利之法律關係，請求上訴人自起訴日起
      回溯5 年前，即自86年9 月1 日起至返還土地之日止，按
      年給付被上訴人3351元。
（三）綜前所述，被上訴人本於所有物返還請求權及不當得利之
      法律關係，訴請上訴人將系爭1099之6、1099之7地號如附
      圖所示編號1099─Ａ、1099─Ｃ，面積各為0.0281公頃、
      0.0007公頃之房屋拆除，及將編號1099─Ｂ、1099─Ｄ，
      面積各0.0350公頃、0.0024公頃之菜圃剷除，將土地返還
      原告。另上訴人應自86年9 月1 日起至返還系爭土地之日
      止，按年給付原告3351元，並陳明願供擔保聲請宣告假執
      行，並聲明駁回上訴人之上訴。
二、上訴人則以：
（一）上訴人所有坐落系爭土地上，門牌號碼為苗栗縣西湖鄉高
      埔村5 鄰15號房屋（以下稱系爭房屋），係上訴人於70年
      5 月26日向訴外人張皇買受，上訴人購買系爭房屋迄今已
      20餘年，所使用之範圍即係前手張皇所使用之範圍，且上
      訴人已依法繳納房屋稅，非無權占有。
（二）1092、1099、1099之1 、1099之4 、1102地號土地，係於
      日據時期由苗栗縣西湖鄉高埔村民共同集資購買、開發，
      因人數眾多，乃成立12人之委員會以利管理，並設有天、
      地、人三本管理簿，而管理委員會負責管理稅金、收支事
      宜，以登記簿登載各項收支明細，前揭登記簿目前傳至訴
      外人徐舞聯、邱華裕、邱其照等人持有管理中，村民並定
      期繳費予管理委員會，作為周邊開發之經費，管理帳冊自
      第一代管理人登帳管理傳承交接至今，足見系爭土地確屬
      高埔村村民之共有資產，村民取得共識將土地暫時登記於
      訴外人李琳郎、邱榴郎、古仁山名下，登記時未列管理人
      字樣於登記簿，是否漏登或有其他事由，因年代久遠，已
      無法查證。而被上訴人僅係系爭土地登記名義人之繼承人
      ，並非實際所有權人，故其提起本訴請求拆屋還地，顯無
      理由。
（三）另上訴人之前手張皇曾與系爭土地原共有人邱玉能、左文
      富達成調解，邱玉能、左文富承諾於出賣系爭土地應有部
      分時，張皇有優先承購權，足見上訴人非無權占有等語置
      辯。並聲明（１）原判決不利於上訴人之部分廢棄。（２
      ）上廢棄部分，被上訴人在原審之訴駁回。
三、查兩造不爭執之事實為：系爭1099-6、1099-7地號土地均係
    分割自1099-1地號，現登記為被上訴人所有。如附圖所示編
    號1099- Ａ、1099- Ｃ、1099- Ｂ、1099- Ｄ部分，為上訴
    人占有使用中。其中編號1099- Ａ、1099- Ｃ部分，面積各
    為0.0281公頃、0.0007公頃，其上建有鐵皮屋頂磚造房屋一
    棟，編號1099- Ｂ及1099- Ｄ，面積各為0.0350公頃、0.00
    24公頃，種植蔬菜等農作物，且有被上訴人所提出之土地登
    記謄本為憑，並經本院至現場勘驗，囑託苗栗縣銅鑼地政事
    務所派員測量屬實，並製有現場照片、勘驗筆錄及土地複丈
    成果圖在卷可憑。
四、被上訴人主張上訴人無權占有系爭二筆土地等語，則據上訴
    人所否認，並以前開情詞置辯。經查：
（一）合併分割前之1099之1 地號原係訴外人古仁山、邱榴郎及
      羅吉水共有，嗣古仁山將其應有部分三分之一出賣予訴外
      人古文富；邱榴郎將其應有部分三分之一出賣予訴外人邱
      玉能；羅吉水將其應有部分三分之一移轉予訴外人李金海
      ，嗣訴外人李玉佐因繼承取得李金海應有部分三分之一，
      李元良再因繼承取得上開應有部分三分之一，嗣後李元良
      於75年5 月10日出賣上開應有部分三分之一予訴外人即被
      上訴人之父李金象，被上訴人及訴外人李世雄則於87年9
      月22日因分割繼承各取得應有部分六分之一；而邱信雄則
      因分割繼承取得上開邱玉能應有部分三分之一；古金山因
      分割繼承取得上開古文富應有部分三分之一，其後上開共
      有人於92年5 月27日將連同上開土地在內之共有土地協議
      分割，並由被上訴人單獨取得系爭1099之6 、1099之7 地
      號土地等情，有被上訴人所提出之舊土地登記簿謄本、分
      割後土地登記謄本在卷可憑（見原審卷第86至93頁、第
      122 至123 頁、第133 至135 頁），且為上訴人所不爭執
      ，並經原審向苗栗縣銅鑼地政事務所調取1099之1 地號土
      地登記臺帳、連名簿及日據時期登記簿謄本查核無誤（見
      原審卷第177 至181 頁），是自堪信被上訴人主張其為系
      爭1099之6 、1099之7 地號土地之所有人乙節為真實。
（二）上訴人雖主張分割合併前之1099之1 地號，係於日據時期
      由苗栗縣西湖鄉高埔村村民共同集資購買，為村民共同資
      產，村民並成立12人之委員會以利管理，設有天、地、人
      三本管理簿，村民取得共識將土地土地暫時登記於訴外人
      李琳郎、邱榴郎、古仁山名下，上訴人僅為系爭土地登記
      名義人之繼承人，並非實際所有權人等語。查證人張吉田
      、邱仕友、邱仕萬雖均證稱一百多年前，高埔村民很多人
      集資購買系爭土地等語，惟其等證詞尚不足以證明上訴人
      之祖先亦曾出資購買系爭土地，亦不足以證明高埔村之全
      體村民均曾出資或已出資購買者皆同意任何第三人均得使
      用系爭土地，是前開證人之證詞，尚不足據以認定上訴人
      為有權占有。又按土地法第四十三條所謂依本法所為之登
      記，有絕對效力登記，係為保護第三人起見，將登記事項
      賦與絕對真實之公信力，故真正權利人祇許在未有第三人
      取得權利前，以登記原因無效或得撤銷為塗銷登記之請求
      ，若至已有第三人本於現存之登記而為取得權利之新登記
      以後，則除得依土地法第六十八規定請求損害賠償外，不
      得更為塗銷登記之請求，因之真正權利人對於第三人依此
      取得之不動產，訴請返還，自無法律上之根據，最高法院
      著有41年台上字第323 號判例參照。查系爭土地合併分割
      前之1099之1 地號土地，應有部分六分之一，係被上訴人
      自其父李金象繼承取得，而李金象又係於75年間向李元良
      買受取得，並定有買賣所有權移轉契約書等情，有附於原
      審卷內之苗栗縣銅鑼地政事務所函暨土地所有權移轉登記
      申請書、買賣所有權移轉契約書、苗栗縣稅捐稽徵處免繳
      土地增值稅證明書等件為憑，是縱信上訴人主張系爭土地
      係高埔村民於日據時期共同集資購買乙節為真實，被上訴
      人之父李金象亦因信賴依土地法所為之登記，善意受讓取
      得1099之1 地號土地之所有權，其後被上訴人又繼承取得
      前開土地，則被上訴人之父李金象及被上訴人自應受所有
      權登記之保護，縱有原真正權利人，亦不得對被上訴人主
      張所有權。
（三）上訴人雖另辯稱系爭房屋係其向前手張皇購得，而張皇曾
      與1099之1 地號土地前共有人邱玉能、左文富達成調解，
      約定於邱玉能、左文富出賣土地應有部分時，張皇有優先
      承購權等語，惟與張皇成立調解者既係邱玉能及左文富，
      並非被上訴人或被上訴人之父李金象或李金象之前手李元
      良，依債權相對性之原則，被上訴人自不受前開調解契約
      之拘束，是上訴人據此主張為有權占有，亦屬無據。
（四）綜上所述，上訴人主張其為有權占有等語，均不足採。
四、按所有人對於無權占有或侵奪其所有物者，得請求返還之，
    民法第767 條定有明文。被上訴人為系爭1099之6 、1099之
    7 地號土地之所有權人，上訴人又未能舉證證明占有系爭土
    地有合法權源。從而，被上訴人本於所有物返還請求權之法
    律關係訴請上訴人將系爭土地上之房屋及菜圃拆除，即有理
    由，應予准許。
五、次按無法律上之原因而受利益，致他人受損害者，應返還其
    利益，民法第179 條前段定有明文。又無權占有他人土地，
    可能獲得相當於租金之利益，此為社會通常之觀念，最高法
    院61年度台上字第1695號判例可資參參照。本件上訴人無權
    占用被上訴人之系爭土地而受有利益，致被上訴人受有損害
    ，自應返還占有系爭土地所受相當於租金之不當得利。又租
    用土地建築房屋之土地租金以不超過土地申報總價額年息百
    分之十為限，此觀土地法第105 條、第97條第1 項即明，無
    權占用他人土地設立地上物之情形，依理應同此解釋。查
    本件系爭二筆土地合併分割前於89年7 月之申報地價均為每
    平方公尺128 元，有土地登記謄本為憑，另參以系爭土地面
    臨道路，對外交通便利，本院斟酌系爭土地使用之情形，系
    爭土地所處位置，及其交通便利性佳，惟上訴人占用土地之
    利益不高等一切情狀，認被上訴人請求相當於租金之不當得
    利，以土地申報地價年息百分之五計算為相當，據此計算，
    上訴人占有系爭二筆土地面積共662 平方公尺，每年受有相
    當於租金之不當得利之金額為4237元（計算式：281+7+350+
     24= 662, 662x128x0.05=4,237元，元以下四捨五入），被
    上訴人僅請求上訴人每年給付3351元，自無不可。從而，被
    上訴人本於不當得利之法律關係請求上訴人自92年5 月27日
    起至返還土地為止，按年給付3351元，為有理由，應予准許
    （原審駁回被上訴人自86年9 月1 日起至92年5 月26日止，
    按年給付3351元之請求部分，未據被上訴人聲明不服）。
六、綜上所述，被上訴人本於所有物返還請求權之法律關係請求
    上訴人將系爭土地上如附圖所示編號1099─Ａ、1099─Ｃ，
    面積各為0.0281公頃、0.0007公頃之房屋拆除，及將編號
    1099─Ｂ、1099─Ｄ，面積各為0.0350公頃、0.0024公頃之
    菜圃拆除，將土地返還原告；另上訴人應自92年5 月27日起
    至返還系爭土地之日止，按年給付3351元，為有理由，應予
    准許。原審就此部分為被上訴人勝訴之判決，並依聲請為假
    執行之宣告，核無不符，上訴意旨求予廢棄改判，為無理由
    ，應予駁回。
七、本件事證已臻明確，兩造其餘攻擊防禦方法及舉證，均核與
    本件判決結果不生影響，爰不一一贅述，附此敘明。
八、據上論結，本件上訴為無理由，依民事訴訟法第436 條之1
    第3 項、第449 條第1項、第78條，判決如主文。
中　　華　　民　　國　　94　　年　　1 　　月　　26　　日
            民事庭審判長法      官  張淑芬
                        法      官  邱光吾
                        法      官  曾明玉
右為正本係照原本作成。
本判決不得上訴
中　　華　　民　　國　　94　　年　　1 　　月　　26　　日
                        書記官　林美鳳
